臺灣新竹地方法院民事裁定  
110年度消債更字第89號
聲  請  人  
即債務人    陳緯緒  


代  理  人  李典穎律師（法扶）
上列當事人因消費者債務清理事件聲請更生，本院裁定如下：
    主  文
債務人陳緯緒自中華民國一百一十一年一月十八日十七時起開始
更生程序。
命司法事務官進行本件更生程序。
    理  由
一、按協商或調解成立者，債務人不得聲請更生或清算。但因不
    可歸責於己之事由，致履行有困難者，不在此限；本條例施
    行前，債務人依金融主管機關協調成立之中華民國銀行公會
    會員，辦理消費金融案件無擔保債務協商機制與金融機構成
    立之協商，準用前2項之規定；次按，債務人不能清償債務
    或有不能清償之虞者，得依本條例所定更生或清算程序，清
    理其債務，消費者債務清理條例（下稱：消債條例）第151
    條第7項、第9項、第3條分別定有明文。又前開法律規定之
    「但因不可歸責於己之事由，致履行有困難者，不在此限」
    ，其立法意旨係基於債務清償方案成立後，應由債務人誠實
    遵守信用履行協商還款條件，惟於例外情形下發生情事變更
    ，在清償期間收入或收益不如預期，致該方案履行困難甚或
    履行不能，因不可歸責於己之事由時，則仍能聲請更生或清
    算。又法院開始更生程序之裁定，應載明其年、月、日、時
    ，並即時發生效力。法院開始更生或清算程序後，得命司法
    事務官進行更生或清算程序，必要時得選任律師、會計師或
    其他適當之自然人或法人1人為監督人或管理人，復為同條
    例第45條、第16條第1項所明定。
二、本件聲請意旨略以：聲請人前有不能清償債務之情事，而積
    欠債務總額新臺幣（下同）443,927元（見調解卷第13頁）
    ，並曾於民國95年間參與銀行公會債務協商，與最大債權銀
    行即台新國際商業銀行股份有限公司（下稱台新銀行）以每
    月還款1萬元達成協議，惟聲請人前因失業致收入銳減，無
    法依約向銀行清償，不得已而毀諾。嗣聲請人復於110年5月
    間於本院再次向最大債權銀行即台新銀行進行債務前置調解
    ，惟台新銀行具狀提出以債權金額分180期利率0%、每月償
    付5,648元之還款條件，惟聲請人表示無能力負擔清償（見
    調解卷第91、93頁），以致前置調解不成立。為此，爰依消
    債條例請求裁定准許更生等語。
三、經查：
㈠、聲請人主張積欠無優先權債務總額443,927元，且於提出本件
    更生之聲請前，曾於95年間依銀行公會債務協商機制與最大
    債權銀行協商成立，雙方以每月還款1萬元達成協議，惟聲
    請人因失業致收入銳減等情，無力繼續依約履行協商方案，
    不得已而協商毀諾，此有財團法人金融聯合徵信中心當事人
    綜合信用報告、聲請人110年8月31日陳報狀在卷可稽（見調
    解卷第23頁、本院卷第91頁）。另經債權人於本案之查報，
    聲請人積欠之無優先權債務總額約為1,591,392元，此有債
    權人陳報狀附卷為憑（見本院卷第99、101、115、125頁）
    ，堪信為實。是以聲請人據以聲請更生，本院自應綜合聲請
    人目前全部收支及財產狀況，評估是否已不能維持符合人性
    尊嚴之最基本生活條件，而有「不能清償或不能清償之虞」
    之情事而定。
㈡、聲請人陳報自109年3月4日起任職於○○保全，擔任留駐員，每
    月薪資約26,500元，有領取三節獎金4,600元（含端午節500
    元、中秋節500元、年終獎金3,600元）等情，此有其提出之
    員工在職證明書及訊問筆錄在卷為憑（見本院卷第93、165
    頁），是聲請人現每月收入，即暫以聲請人前開陳報之26,5
    00元加上三節獎金4,600元除以12個月，每月約383元，即合
    計26,883元，作為計算聲請人目前償債能力之依據。又聲請
    人主張其每月生活必要支出為：宿舍租金1,000元、個人伙
    食加香煙12,000元、交通費（含回南投）2,000元、及其他
    雜支，個人部分為15,946元，另須負擔父親扶養費5,315元
    （計算式：15,946元÷3人），總計：21,261元。經查，就聲
    請人所主張之生活支出，雖未提出全部憑證以資證明，但尚
    與一般生活水準所應支出之金額相當，且未逾行政院主計處
    公告臺灣省110 年度每人每月必要生活費用之標準（110年
    每月最低生活費一覽表，即13,288元×1.2＝15,946元，見本
    院卷第169頁），則本件聲請人主張其個人每月生活必要支
    出為15,946元，洵堪認定。另就聲請人主張負擔父親扶養費
    5,315元部分，聲請人之父親為35年出生，現年75歲，已逾
    法定退休年齡，每月領有7,200元之老人年金，另陳報共同
    扶養人共有3人，並表示大哥受僱開貨運車、二哥在紡織公
    司工作，另據本院依職權調查聲請人父親名下保險保單、10
    8年度綜合所得稅收入及名下財產等資料所示：聲請人父親
    名下有投保富邦人壽個人壽險有效保單1筆、108年無所得、
    109年給付總額34,506元，名下有數筆不動產，財產總額775
    ,171元等情，此有聲請人父親之戶籍謄本、聲請人訊問筆錄
    、本院依職權調查之稅務電子閘門財產所得調件明細表、法
    務部─高額壽險資訊連結作業表在卷可按（見調解卷第19頁
    、本院卷第63、167頁），按民法第1117條第2項明文規定，
    前項無謀生能力之限制，於直系血親尊親屬不適用之，即直
    系血親尊親屬受扶養者，仍須以不能維持生活者為限，所謂
    不能維持生活，係指財力不足維持生活；而所謂無謀生能力
    ，係指無工作能力、或有工作能力不能期待其工作而言。準
    此，直系血親尊親屬如能以自己財產維持生活者，自無受扶
    養之權力（最高法院86年度台上字3173號、最高法院87年台
    上字第1696號判決意旨參照)，而聲請人父親雖名下有數筆
    土地、田賦，然其總價額僅775,171元，且無法立即變現，
    尚不能維持其基本生活，且除聲請人外，尚有另外兩位哥哥
    為共同扶養人，就聲請人提出每月需扶養父親之數額部分，
    本院審認亦應以前開每人每月必要生活費用之標準15,946元
    ，扣除父親每月領取7,200元之老農年金，再與共同扶養人
    共三人一同分擔，即聲請人每月支付父親扶養費酌減至2,91
    5元（計算式：〈15,946–7,200〉÷3）較為妥適。準此，本件
    聲請人每月必要支出即以個人必要支出15,946元、父親扶養
    費2,915元，總計：18,861元範圍內為合理，洵堪認定。
㈢、從而，聲請人主張無法負擔債務等語，以聲請人每月收入約2
    6,883元，扣除每月必要生活支出18,861元觀之，賸餘約 8,
    022元可供支配，惟考量聲請人目前積欠之無優先權債務數
    額約1,591,392元，已如前述，縱按最優惠分期還款條件即
    分180期、零利率計算，聲請人每月還款金額為8,841元（計
    算式：1,591,392元÷180期＝8,841元，小數點以下四捨五入
    ），則以上開餘額8,022元顯不足以清償，遑論其目前積欠
    之債務，其利息及違約金部分等仍持續增加中，待清償之債
    務總額應屬更高。本院審酌聲請人名下除有20筆個人、團體
    保險及82年出廠之車牌號碼000-0000汽車1輛外，此外別無
    其他財產，且上開汽車已逾固定資產使用年限，殘值甚微，
    此有本院依職權調查之聲請人稅務電子閘門財產所得調件明
    細表、法務部高額壽險資訊連結作業在卷為證（見本院卷第
    67-78頁），堪認聲請人客觀上經濟狀況已有不能清償債務
    之情形，而有藉助更生制度調整其與債權人間之權利義務關
    係而重建其經濟生活之必要。
四、綜上所述，聲請人係一般消費者，其已達不能清償債務之程
    度，其中無擔保或無優先權之債務未逾12,000,000元，且未
    經法院裁定開始清算程序或宣告破產；又查無消債條例第6
    條第3項、第8條或第46條各款所定駁回更生聲請之事由存在
    ，則聲請人聲請更生，即應屬有據。本件聲請人聲請更生既
    經准許，併依上開規定命司法事務官進行本件更生程序，爰
    裁定如主文。至聲請人於更生程序開始後，應提出足以為債
    權人會議可決或經法院認為公允之更生方案以供採擇，而司
    法事務官於進行本件更生程序、協助債務人提出更生方案時
    ，亦應依債務人之薪資變化、社會常情及現實環境衡量債務
    人之償債能力，並酌留其生活上應變所需費用，進而協助債
    務人擬定允當之更生方案，始符消債條例重建債務人經濟生
    活之立法目的，附此敘明。
中　　華　　民　　國　　111 　年　　1 　　月　　18　　日
                  民事第二庭　　　法　官　鄭政宗
以上正本係照原本作成。
本件不得抗告。
中　　華　　民　　國　　111 　年　　1 　　月　　18　　日
                                　書記官　黃志微